【裁判字號】    97,簡上,355
【裁判日期】    971218
【裁判案由】    詐欺
【裁判全文】
臺灣臺北地方法院刑事判決             97年度簡上字第355號
上  訴  人
即  被  告  甲○○
選任辯護人  黃青鋒律師
            邱雅文律師
上列被告因詐欺案件，不服本院民國97年6 月13日97年度簡字第
2337號第一審簡易判決（聲請簡易判決處刑案號：臺灣臺北地方
法院檢察署97年度偵字第2482號），提起上訴，本院管轄第二審
之合議庭審理後，判決如下︰
    主  文
上訴駁回。
    事  實
一、甲○○前於民國93年間因違反毒品危害防制條例案件，經本
    院判處有期徒刑5 月確定，甫於94年4 月21日易科罰金執行
    完畢。詎猶不知悔改，其能預見將本人之銀行帳戶交付與他
    人使用，有被犯罪集團利用作為詐欺取財轉帳匯款等犯罪工
    具之可能，竟不違背其本意，基於幫助他人詐欺取財犯罪之
    不確定故意，於不詳時間，在其位於臺北縣三重市○○街10
    4 號之住處外，將其前於永豐商業銀行深坑分行（下稱永豐
    銀行）開設之帳號00000000000000000 號帳戶之存摺、提款
    卡及印章，交付予真實姓名年籍不詳之詐騙集團成員。嗣該
    詐欺集團成員取得上開銀行帳戶後，意圖為自己不法之所有
    ，於96年4 月24日上午10時30分許，撥打電話向乙○○佯稱
    其中獎，金額為港幣30萬元，惟須先愛心捐款後才能得此款
    項，致乙○○陷於錯誤，依指示分別於96年4 月24日下午3
    時20分及同年4 月26日上午9 時45分許，至桃園縣龜山鄉○
    ○路○段之華南商業銀行，各匯款新臺幣（下同）12,000元
    、20,000元，合計32,000元至甲○○上開永豐銀行帳戶。嗣
    乙○○因未收到該獎金款項，始知受騙而報警處理，循線查
    悉上情。
二、案經臺北縣政府警察局新店分局報請臺灣臺北地方法院檢察
    署檢察官偵查後聲請簡易判決處刑。
    理  由
一、按被告以外之人於審判外之言詞或書面陳述，除法律有規定
    者外，不得作為證據，刑事訴訟法第159 條第1 項定有明文
    。又被告以外之人於審判外之陳述，雖不符刑事訴訟法第15
    9 條之1 至第159 條之4 之規定，而經當事人於審判程序同
    意作為證據，法院審酌該言詞陳述或書面陳述作成時之情況
    ，認為適當者，亦得為證據；當事人、代理人或辯護人於法
    院調查證據時，知有同法第159 條第1 項不得為證據之情形
    ，而未於言詞辯論終結前聲明異議者，視為有前項之同意，
    刑事訴訟法第159 條之5 亦有明文。本判決下列所引被害人
    乙○○於警詢時之供述，上訴人即被告甲○○及其辯護人並
    未爭執其證據能力，且於言詞辯論終結前亦未聲明異議，本
    院審酌各該證據作成時之情況，並無不當之情形，認以之作
    為證據應屬適當，爰依刑事訴訟法第159 條之5 第2 項規定
    ，自得作為證據，合先敘明。
二、訊據被告矢口否認有何前揭幫助詐欺犯行，辯稱：伊雖有將
    上開銀行帳戶交予一個不認識之成年男子，當時並不知道這
    樣做會幫助他人去詐欺，且對方是給伊1500元代價向伊借用
    2 個帳戶，伊在其住處同時將2 個帳戶都交給同一人，另一
    帳戶即臺灣中小企業銀行三重分行（下稱臺灣企銀）帳戶之
    提供行為，已經臺灣臺中地方法院判決確定，兩者為同一案
    件，自應為免訴判決云云。又上訴之辯護意旨另以：被告於
    93年間即因情感性精神病、情感性分裂症等於醫院接受治療
    ，期間先後住院達19次之多，顯然其精神狀況已嚴重至異於
    一般常人之程度，行為時應欠缺辨識其行為違法或依其辨識
    而行為之能力，求為無罪判決之諭知云云。
三、本院查：
（一）被害人乙○○於96年4 月24日上午10時30分許，接獲電話
      佯稱其中獎，金額為港幣30萬元，惟須先愛心捐款後才能
      得此款項，致被害人乙○○陷於錯誤，依指示分別於96年
      4 月24日下午3 時20分及同年4 月26日上午9 時45分許，
      至桃園縣龜山鄉○○路○段之華南商業銀行，各匯款12,0
      00元、20,000元，合計32,000元至被告上開永豐銀行帳戶
      而受詐騙等情，業據被害人乙○○於警詢及檢察官偵訊時
      指證明確，並有華南商業銀行匯款回條聯2 紙、永豐銀行
      客戶基本資料及存摺存款往來明細查詢各1 份附卷可稽；
      且依上開帳戶之存摺存款往來明細查詢所載，被害人乙○
      ○所匯入之金額，旋於同日遭人以至自動櫃員機領現之方
      式提領一空，足證被害人乙○○確遭人以前揭佯稱中獎之
      方式詐騙32,000元，且被告所申請之上開永豐銀行帳戶已
      供他人作為實施詐欺取財犯行之匯款工具無訛。
（二）被告雖否認知悉其提供上開帳戶之舉會幫助他人實施詐欺
      犯罪云云。惟按一般民眾向金融機構開設帳戶，並無任何
      法令限制，若係用於存款、提款之正當用途，大可光明正
      大自行申請，無須蒐集使用他人之帳戶。而帳戶僅係用以
      從事存款、提款等用途，並現經媒體廣為報導，政府機關
      及各地金融機構亦多次呼籲民眾應謹慎控管己有帳戶，且
      勿提供個人帳戶，以免淪為詐騙者之幫助工具，是依社會
      一般人之智識及社會生活經驗，倘有人蒐集他人帳戶做不
      明使用，極易判斷係該隱身幕後之使用人意圖以使用他人
      帳戶，以供非法犯罪之用，自可產生該收受帳戶者將用於
      不法犯罪之合理懷疑。衡諸被告為成年人，具有一定之社
      會經歷，且其復供承除有開設上開永豐銀行帳戶外，另有
      郵局及臺灣企銀之帳戶，而上開郵局帳戶係供政府匯入殘
      障津貼之用等情，衡情對於帳戶之使用應有相當程度之瞭
      解，參以被告自承提供帳戶予他人使用會有1500元之代價
      ，則其當可預見將所有上開永豐銀行帳戶之存摺、提款卡
      及印章交付蒐集帳戶之人後，該人可能自己或提供他人用
      來從事詐欺犯罪，作為詐欺取財之人頭帳戶，以收取被害
      人匯入之款項。是被告雖無他人使用其存摺、提款卡及印
      章，必持以詐騙之確信，但其將帳戶交付蒐集帳戶之人使
      用，顯具有縱有人以其金融帳戶實施詐欺犯罪，亦不違背
      其本意之幫助意思，堪認被告有幫助他人利用前開永豐銀
      行帳戶作為詐欺取財匯款帳戶之不確定故意甚明。
（三）至被告雖辯稱對方是以1500元代價向其借用2 個帳戶，且
      其係同時將2 個帳戶交給同一人，另一帳即臺灣企銀帳戶
      已經臺灣臺中地方法院判決確定，兩者為同一案件，自應
      為免訴判決云云。而查，被告雖曾提供臺灣企銀帳戶予詐
      欺集團成員使用，經臺灣臺中地方法院檢察署檢察官起訴
      後，業經臺灣臺中地方法院以96年度易字第5489號判處有
      期徒刑3 月確定等情，固有上開刑事判決書及臺灣高等法
      院被告前案紀錄表在卷可參。然被告交付上開臺灣企銀帳
      戶之時間不詳，此觀諸上開判決書犯罪事實之記載即明，
      並無從佐證被告上開所述之真實性；且被告係配合該詐欺
      集團成員親至臺灣企銀辦理開戶，開戶後將帳戶之存摺及
      印章以1500元代價賣予該不詳之人，當日該不詳之人詢問
      被告有無其他帳戶，隔2 、3 日後該人才即打電話向其借
      用，並至其住處拿取永豐銀行之存摺及印章，購買臺灣企
      銀帳戶之人並非是同一時間就向被告借用永豐銀行帳戶等
      情，此據被告於檢察官偵訊時供認明確（見偵卷第59、60
      頁），是被告交付上開2 個帳戶之時間、地點均不相同，
      顯非係在密切接近之時地為之，足認被告應係在將臺灣企
      銀帳戶出借之後，始起意將本案之永豐銀行帳戶提供予他
      人，兩行為應屬可分，該案與本案間即無實質上或裁判上
      一罪之關係可言，自非上開確定判決效力所及，故被告嗣
      於本院審理中翻異前供所為上開辯解，無非事後卸責之詞
      ，尚難採信。
（四）另辯護意旨雖認被告於93年間即因情感性精神病、情感性
      分裂症等於醫院接受治療，期間先後住院達19次之多，其
      精神狀況已達異於一般常人程度，行為時應欠缺辨識其行
      為違法或依其辨識而行為之能力云云，並提出財團法人振
      興復健醫學中心診斷證明書3 紙及身心障礙手冊影本1 紙
      為證。然查，被告所患情感型精神病之主要症狀以情緒方
      面為主，包括憂鬱、激躁不安，合併負面思考及行為問題
      ，但對認知功能影響較少，大多可清楚辨識行為是否違法
      ，此經財團法人振興復健醫學中心以97年10月21日97振醫
      字第1290號函覆明確（見本院簡上卷第48頁），並有該中
      心及馬偕紀念醫院所函附之被告病歷資料可佐。又依被告
      前於偵訊時所述，其對於該蒐集帳戶之人，如何以金錢為
      代價收購其永豐銀行及臺灣企銀帳戶之存摺及印章等細節
      ，均能清楚敘述，則依被告貪圖出售帳戶之代價而接連2
      次交付上開帳戶之行為觀之，顯對於所為具有一定之認識
      ，亦與一般出售帳戶幫助詐欺之行為人無異，自難謂被告
      於本案行為時有因精神障礙致其不能辨識行為違法或欠缺
      依其辨識而行為之能力，故辯護人上開所辯，尚難遽為被
      告有利之認定。
（五）按刑法上之幫助犯，係對於犯罪與正犯有共同之認識，而
      以幫助之意思，對於正犯資以助力，而未參與實施犯罪之
      行為者而言。本件被告提供前揭永豐銀行帳戶致被害人匯
      入款項，僅為他人之詐欺取財犯行提供助力，並無證據證
      明其以自己實施詐欺犯罪之意思，或與他人有共同犯罪之
      犯意聯絡，而有參與或分擔詐欺取財犯罪之構成要件行為
      ，是被告僅有幫助詐欺取財之犯意，而為詐欺取財構成要
      件以外之行為，自難謂被告係詐欺取財罪之共同正犯，附
      此敘明。
（六）綜上所述，被告及辯護人上開所辯，均不足採信。本件被
      告幫助他人犯詐欺取財罪之行為，事證明確，應依法論科
      。
四、核被告所為，係犯刑法第30條第1 項、第339 條第1 項之幫
    助詐欺取財罪。被告以幫助之意思，參與構成要件以外之行
    為，為幫助犯，爰依刑法第30條第2 項之規定，按正犯之刑
    減輕之。又被告前因違反毒品危害防制條例案件，經本院判
    處有期徒刑5 月確定，已於94年4 月21日易科罰金執行完畢
    之事實，有臺灣高等法院被告前案紀錄表在卷可按，其受徒
    刑之執行完畢後，5 年以內故意再犯本件有期徒刑以上之罪
    ，為累犯，應依刑法第47條第1 項之規定加重其刑，並依法
    先加重後減輕之。
五、原審以被告罪證明確，援引上開規定及刑法第47條第1 項、
    第41條第1 項前段、刑法施行法第1 條之1 等規定，並審酌
    被告提供帳戶予該名人士使用，使上揭人士得利用該帳戶轉
    匯詐騙款項，助長詐欺犯罪之猖獗，影響社會正常經濟交易
    安全，並增加被害人尋求救濟之困難，及被告犯罪之動機、
    目的、手段、生活狀況、智識程度等一切情狀，量處被告有
    期徒刑4 月，併諭知如易科罰金以1000元折算1 日，經核其
    認事用法，並無違誤之處，量刑亦屬妥適。被告上訴意旨仍
    執前詞否認有幫助詐欺犯行，及請求為免訴或無罪之判決云
    云，均無理由，應予駁回。
據上論斷，應依刑事訴訟法第455 條之1 第1 項、第3 項、第36
8 條，判決如主文。
本案經檢察官呂俊儒到庭執行職務。
中    華    民    國    97    年    12    月    18     日
              刑事第十六庭審判長  法  官  蔡守訓
                                  法  官  施添寶
                                  法  官  吳俊龍
上正本證明與原本無異。
本判決不得上訴。
                                  書記官  劉俊源
中    華    民    國    97    年    12    月    18    日
附錄本判決論罪法條：
刑法第30條
幫助他人實行犯罪行為者，為幫助犯。雖他人不知幫助之情者，
亦同。
幫助犯之處罰，得按正犯之刑減輕之。
刑法第339條
意圖為自己或第三人不法之所有，以詐術使人將本人或第三人之
物交付者，處5 年以下有期徒刑、拘役或科或併科1 千元以下罰
金。
以前項方法得財產上不法之利益或使第三人得之者，亦同。
前二項之未遂犯罰之。


司法院資訊處製作；財團法人民間司法改革基金會備份。
